【裁判字號】    92,簡上,6
【裁判日期】    920611
【裁判案由】    偽造文書
【裁判全文】
福建金門地方法院刑事判決                            九十二年度簡上字第六號
    上  訴  人  福建金門地方法院檢察署檢察官
    被      告  甲○○
右上訴人因偽造文書案件，不服本院金城簡易庭九十一年度城簡字第一一三號，中華
民國九十二年二月六日第一審判決（檢察官聲請簡易處刑書案號：福建金門地方法院
檢察署九十一年度偵字第二七八號），提起上訴，本院管轄合議庭判決如左：
    主  文
原判決撤銷。
甲○○共同偽造公印文，處有期徒刑陸月，如易科罰金，以參佰元折算壹日。扣案偽
造姓名為「郭敏紹」之國民身分證壹張沒收，未扣案偽造之「內政部印」印章及鋼印
各壹枚均沒收。
    事  實
一、甲○○於民國九十一年間在大陸工作，因不慎遺失台胞證，為免麻煩，竟聽信綽
    號「阿龍」之台灣籍男子所言，可以持偽造之國民身分證，經過金門返台，而與
    「阿龍」共同基於偽造國民身分證之犯意聯絡，在大陸福建省廈門市，以新台幣
    （以下同）一萬元之代價，將自己之照片交由「阿龍」偽造印有「內政部印」公
    印文之「郭敏紹」身分證，足以生損害於郭敏紹及戶政機關對身分資料管理之正
    確性。甲○○繼而基於連續行使偽造身分證之概括犯意，九十一年六月二十四日
    下午三時五十分左右持該偽造身分證，搭乘立榮航空Ｂ７０６９３班機由台南前
    來金門，中轉大陸，同年六月三十日凌晨二時左右，又搭乘不詳名稱之大陸漁船
    ，無正當理由逃避警察及海岸巡防機關依國家安全法第四條所實施之檢查，潛回
    金門，並於同日下午二時十分左右，持該偽造身分證在金門尚義機場立榮航空櫃
    檯購票，準備搭機前往台南時，為警當場識破查獲，並扣得其所有之前述偽造身
    分證。
二、案經金門縣警察局移送福建金門地方法院檢察署檢察官偵查後，聲請簡易判決處
    刑。
    理  由
一、認定犯罪事實所憑之證據及理由
（一）被告於警訊及偵查中之自白。
（二）姓名為「郭敏紹」之國民身分證一張，立榮航空九十一年六月二十四日、三十
      日電子機票收據（登機證）影本各一張。
（三）前述身分證經內政部警政署刑事警察局於九十一年十二月十三日，以刑鑑字第
      三二七四○三號鑑驗通知書載明，該身分證及其上「內政部印」公印文均屬偽
      造。
（四）綜合以上證據，被告犯行足堪認定。
二、論罪科刑之依據
（一）國民身分證屬於品行能力服務相類證書之一種。被告甲○○與綽號「阿龍」之
      不詳姓名成年男子，以偽造「內政部印」公印文及鋼印文之方法偽造身分證，
      並持之購買機票及通關，以逃避警察及海岸巡防機關實施檢查之行為，犯刑法
      第二百十八條、第二百十二條、第二百十六條之行使偽造特種文書罪，逃避依
      國家安全法第四條規定所實施之檢查之行為，應依同法第六條第二項論處。被
      告於偽造完成後，復先後二次持以行使，該二次行使行為，時間緊接，方法相
      同，所犯基本犯罪事實相同，觸犯構成要件相同之罪名，顯是基於概括犯意而
      為，應依刑法第五十六條連續犯之規定，論以一罪，並加重其刑，而偽造之低
      度行為為行使之高度行為所吸收，不另論罪。被告與綽號「阿龍」之不詳姓名
      成年男子間，就前述偽造公印文以偽造身分證之犯行，互有犯意聯絡及行為分
      擔，為共同正犯。又刑法第二百十八條就偽造公印文既有獨立處罰之規定，且
      較刑法第二百十二條之處罰為重，則於偽造刑法第二百十二條之文書同時偽造
      公印者，即難僅論以該條之罪，而置刑法第二百十八條第一項處刑較重之罪於
      不問，司法院大法官會議著有釋字第八十二號解釋，因此，被告所犯偽造公印
      文，行使偽造特種文書，及逃避檢查等行為間，互有手段目的之關係，為牽連
      犯，依刑法第五十五條後段規定，應從較重之偽造公印文罪處斷。
（二）審酌被告因遺失台胞證而無法返台，為圖一時之便而觸法網之犯罪動機，及犯
      罪後坦承之態度，及其他一切情狀，量處如主文所示之刑，並諭知易科罰金之
      折算標準。扣案偽造姓名為「郭敏紹」之國民身分證一張為供犯罪所用之物，
      且為被告所有，已據被告供述在卷，依刑法第三十八條第一項第二款之規定宣
      告沒收。偽造之「內政部印」公印文，與偽造之郭敏紹國民身分證不可分離，
      不另為沒收之諭知。另偽造之「內政部印」及鋼印各一枚，雖未扣案，然無證
      據證明業已滅失，不問屬於被告與否，應依刑法第二百十九條規定宣告沒收。
三、撤銷原判之理由：原審認定被告搭乘大陸漁船潛回金門，所為一偷渡行為同時觸
    犯構成要件不同之國家安全法第六條第一項未經許可入境、第二項逃避主管機關
    檢查之罪，為想像競合犯，應從一重之未經許可入境罪處斷，並認被告所犯行使
    偽造特種文書、偽造公印文與未經許可入境三罪間有方法結果之牽連關係，應從
    一重之偽造公印文罪處斷等語固非無見。然而，憲法第十條規定人民有居住、遷
    徙之自由，旨在保障人民有自由設定住居所、遷徙、旅行，包括入出國境之權利
    。人民為構成國家要素之一，從而國家不得將國民排斥於國家疆域之外，於臺灣
    地區設有住所而有戶籍之國民得隨時返回本國，無待許可，惟為維護國家安全及
    社會秩序，人民入出境之權利，並非不得限制，但須符合憲法第二十三條之比例
    原則，並以法律定之。已廢止之動員戡亂時期國家安全法制定於解除戒嚴之際，
    其第三條第二項第二款係為因應當時國家情勢所為之規定，適用於動員戡亂時期
    ，雖與憲法尚無牴觸（參照司法院釋字第二六五號解釋），但八十一年修正後之
    國家安全法第三條第一項，仍泛指人民入出境均應經主管機關之許可，未區分國
    民是否於臺灣地區設有住所而有戶籍，一律非經許可不得入境，並對未經許可入
    境者，予以刑罰制裁（參照該法第六條），違反憲法第二十三條規定之比例原則
    ，侵害國民得隨時返回本國之自由。因此，國家安全法上述規定，與首開解釋意
    旨不符部分，應自入出國及移民法施行時起，不予適用，大法官會議於九十二年
    四月十八日作成之釋字第五五八號議決闡述甚詳。入出國移民法於八十八年五月
    二十一日經總統公布，依行政院令於同年五月二十一日施行，其中第五條第一項
    規定：國民入出國，應向主管機關申請許可；未經許可者，不得入出國。但居住
    臺灣地區設有戶籍國民，自本法施行一年後，入出國不需申請許可。換言之，自
    該法施行一年後即八十九年五月二十一日起，國民入出境毋庸再申請主管機關許
    可，自不得再以人民違反國家安全法第三條第一項規定為由，而論以同法第六條
    第一項之罪。原審既有上述適用法條不當之違法，本件上訴為有理由，應將原判
    決撤銷，自為判決如主文。
四、適用之法條：刑事訴訟法第四百五十五條之一第一項、第三項、第三百六十九條
    第一項前段、第三百六十四條、第二百九十九條第一項前段，國家安全法第六條
    第二項，刑法第二百十八條第一項、第二百十二條、第二百十六條、第十一條前
    段、第二十八條、第五十五條、第五十六條、第四十一條第一項前段、第三十八
    條第一項第二款、第二百十九條，罰金罰鍰提高標準條例第一條前段、第二條。
本案經檢察官張世和到庭執行職務
中      華      民      國  九十二      年      六    月    十一    日
                                福建金門地方法院刑事庭
                                    審判長法  官  蕭廣政
                                          法  官  林英志
                                          法  官  邱蓮華
右正本證明與原本無異。
如不服本判決，應於判決送達後十日內，向本院提出上訴狀。
                                          書記官  董培祥
中      華      民      國      九十二      年      六      月    十一  日


司法院資訊處製作；財團法人民間司法改革基金會備份。
